【裁判字號】    95,重訴,6
【裁判日期】    950509
【裁判案由】    返還買賣定金
【裁判全文】
臺灣彰化地方法院民事判決  95年度重訴字第6號
原      告  中國貨櫃運輸股份有限公司
法定代理人  大統船務代理股份有限公司
上  一  人
法定代理人  林春木
訴訟代理人  丁○○
複 代理 人  甲○○
被      告  乙○○
上列當事人間請求返還買賣定金事件，本院於民國95年4月19日
言詞辯論終結，判決如下：
    主      文
原告之訴及假執行之聲請均駁回。
訴訟費用由原告負擔。
    事實及理由
一、原告主張：
  (一)兩造於民國90年8月29日簽訂買賣契約（以下簡稱系爭買賣
    契約），由原告向被告購買被告所有坐落彰化縣鹿港鎮○○
    段顏厝小段526-12、526-279等2筆地號土地（以下簡稱系爭
    土地），約定買賣價金為新台幣（下同）2億2,650萬元，原
    告已於訂約後陸續交付被告定金3,500萬元。
  (二)原告於訂約後積極接洽台灣土地銀行（以下簡稱土地銀行）
    、世華聯合商業銀行（以下簡稱世華銀行）及華南商業銀行
    （以下簡稱華南銀行）辦理貸款事宜，惟均遭拒絕核貸。
  (三)系爭買賣契約第3條約定若原告無法辦理貸款時，被告同意
    取消系爭買賣契約，並返還已收定金，茲以原告確實無法辦
    理貸款，已如前述，其解除條件已成就，系爭買賣契約因而
    失效。故原告先於91年10月17日以存證信函通知被告解除系
    爭賣賣契約，並應返還定金。又於93年6月15日以系爭買賣
    契約因無法辦理貸款之解除條件成就為由，通知被告應返還
    定金。另於94年11月7日再以存證信函通知被告返還定金，
    均未獲被告置理。
  (四)系爭買賣契約既已失效，被告受領定金3,500萬元，自屬不
    當得利，爰依不當得利之法律關係，請求被告給付原告3,50
    0萬元，及自起訴狀繕本送達被告翌日起至清償日止，按年
    息百分之5計算之利息，並陳明願供擔保，請准宣告假執行
    等語。
二、被告辯稱：
  (一)原告於訂約當時僅給付定金2,000萬元，嗣經催告，始再給
    付1,500萬元，迄今猶未給付殘餘定金2,500萬元，足見原告
    自始即無誠意履約。
  (二)系爭買賣契約第二期款應為1億6,650萬元，但原告向銀行申
    貸金額竟高達2億元，顯見原告刻意將申貸金額提高，致貸
    款遭拒。況且，系爭買賣契約第3條所謂無法辦理貸款，應
    指在上開第二期款之申貸金額內，經向大部分銀行貸款均遭
    拒絕，亦無補救之道時，始足當之，但原告僅向3家銀行申
    辦貸款，且未究明拒絕貸款之原因，更有其他眾多銀行未接
    洽，申貸之金額又過高，自不得逕指為無法辦理貸款。
  (三)依原告於網路上公佈之91年度第4季財務報告書附註五記載
    及原告提出之存證信函影本，可知原告公司董事會早於91年
    8月13日已決議取消系爭土地之買賣，嗣於91年8月20日同時
    向前開3家銀行申辦貸款，該3家銀行竟同時於91年8月23 日
    回函拒絕。由此可見，原告係先有結論再找方法，且為達目
    的不擇手段，其找3家銀行申辦貸款僅虛應故事，如此難謂
    無法辦理貸款之解除條件已成就。
  (四)本件存在諸多湊巧，令人懷疑原告係以不正當行為促使解除
    條件成就，應視為解除條件不成就。
  (五)故請求判決如主文第一項所示，並陳明如受不利益判決，願
    供擔保請准宣告免為假執行等語。
三、兩造不爭執事項：
  (一)兩造訂立系爭買賣契約後，原告已給付被告定金3,500萬元
    。
  (二)原告公司董事會已於91年8月13日決議取消系爭土地之買賣
    。
  (三)原告於91年8月20日同時向前開3家銀行申辦貸款，該3家銀
    行同時於91年8月23日回函拒絕。
四、原告主張其於訂約後曾向前開3家銀行申辦貸款，惟均遭拒
    絕等情，已如前述，是以本件爭點之所在，乃在於原告遭前
    開3家銀行拒絕貸款，是否得逕行主張系爭契約第3條第2項
    無法辦理貸款之解除條件已成就乙節？
五、按「‧‧‧買賣價款合計新台幣貳億貳仟陸佰伍拾萬元整。
    」、「本契約成立同時，由甲方（即原告）給付乙方（即被
    告）定金新台幣陸仟萬元並充作價金之壹部。其殘餘價金付
    款方式如下：第二期款甲、乙雙方同意貸款後付清價款，若
    無法辦理貸款，乙方同意取消買賣契約，並無息退回已收定
    金。」，系爭買賣契約第2條、第3條分別定有明文。準此約
    定可知，原告第二期款1億6,650萬元之資金來源係向銀行貸
    款所得，若確實無法辦理貸款即大部分銀行之貸款途徑已窮
    盡時，被告始有返還定金之義務。經查：原告固曾向前開3
    家銀行申辦貸款，並遭拒絕，已如前述，惟以原告公司資本
    額高達8億9,001萬元，此有原告公司基本資料附卷可按，且
    據原告公司行政副總經理丙○○到庭證稱：目前原告公司營
    運正常，但繼續彌補虧損中等語，足見原告公司尚有餘力彌
    補虧損，顯然具備相當之獲利能力及償還借款能力，且除前
    開3家銀行外，尚有多家銀行可供原告接洽貸款，在原告未
    經嘗試與其他銀行申辦貸款前，如何預先武斷地推認必遭拒
    絕核貸？是以原告單憑3家銀行拒絕貸款，逕行主張無法辦
    理貸款，自難採認。又查：依系爭買賣契約第3條第1項約定
    ，原告應於90年8月29日訂約當時給付被告定金6千萬元，然
    迄今僅交付3,500萬元，且原告公司董事會早於91年8月13日
    即向前開3家銀行貸款前，已決議取消系爭土地之買賣，亦
    如前述，凡此足以推知原告貸款前已無意繼續履行系爭買賣
    契約，並非無法辦理貸款，與事實較為相符。準此，被告辯
    稱系爭買賣契約無法辦理貸款之解除條件尚未成就，堪予採
    信。從而，系爭買賣契約之解除條件既未成就，換言之，系
    爭買賣契約猶未失其效力，則被告本於繼續有效之系爭買賣
    契約，受領定金3,500萬元，自不得謂為不當得利。
六、綜上所述，原告本於不當得利之法律關係，請求被告給付原
    告3, 500萬元，及自起訴狀繕本送達被告之翌日起至清償日
    止，按年息百分之5計算之利息，為無理由，應予駁回。
七、原告之訴既經駁回，其假執行之聲請已失所附麗，應併駁回
    之。
八、兩造其餘攻擊防禦方法及舉證，於判決結果不生影響，自毋
    庸一一論列，附此敘明。
九、訴訟費用負擔之依據：民事訴訟法第78條。
中    華    民    國    95    年    5    月     9     日
                  民事第一庭    法      官  陳正禧
上正本證明以原本無異。
如對判決上訴，應於判決送達後20日內向本院提出上訴狀。
                                法院書記官  王宣雄
中    華    民    國    94    年    5     月    9     日


司法院資訊處製作；財團法人民間司法改革基金會備份。
